ACORDAO-COMPLETO-2539765

ACÓRDÃO 3401/2022 ATA 20/2022 - PRIMEIRA CÂMARA

VISTOS, relatados e discutidos estes autos de embargos de declaração opostos, conjuntamente, pela Fundação L´Hermitage, José Manoel Pires Alves e Milton Cabral Moreira ao Acórdão 2871/2022-TCU-Primeira Câmara.
ACORDAM os Ministros do Tribunal de Contas da União, reunidos em sessão da Primeira Câmara, ante as razões expostas pelo Relator e com fundamento nos artigos 32, inciso II, e 34 da Lei 8.443/1992, em:
9.1. conhecer dos embargos de declaração para, no mérito, rejeitá-los;
9.2. dar ciência desta deliberação aos embargantes.

Embargos de declaração em tomada de contas especial

Primeira Câmara

Entidades/órgãos do Governo do Estado de Minas Gerais.

3. Interessados/Responsáveis/Recorrentes:
3.1. Interessado: Ministério do Turismo (05.457.283/0001-19).
3.2. Responsáveis: Bioma Consultoria em Turismo e Meio Ambiente Ltda. (74.467.986/0001-40); Edimar Gomes da Silva (XXX.463.088-XX); Frederico Silva da Costa (XXX.889.701-XX); Fundação L'Hermitage (01.444.385/0001-49); José Manoel Pires Alves (XXX.166.001-XX); Kerima Silva Carvalho (XXX.401.516-XX); Milton Cabral Moreira (XXX.336.106-XX).
3.3. Recorrentes: Fundação L'Hermitage (01.444.385/0001-49); José Manoel Pires Alves (XXX.166.001-XX); Milton Cabral Moreira (XXX.336.106-XX).

13.1. Ministros presentes: Benjamin Zymler (na Presidência), Walton Alencar Rodrigues (Relator) e Vital do Rêgo.
13.2. Ministro-Substituto convocado: Augusto Sherman Cavalcanti.
13.3. Ministro-Substituto presente: Weder de Oliveira.

WALTON ALENCAR RODRIGUES

Ministro Walton Alencar Rodrigues.

Trata-se de embargos de declaração opostos, conjuntamente, pela Fundação L´Hermitage, José Manoel Pires Alves e Milton Cabral Moreira ao Acórdão 2871/2022-TCU-Primeira Câmara, cujo teor da parte dispositiva é o seguinte:
VISTOS, relatados e discutidos estes autos de tomada de contas especial instaurada pelo Ministério do Turismo (MTur) , em razão da impugnação total de despesas do Convênio 1402/2010 - Siafi 747366, celebrado com a Fundação L' Hermitage, cujo objeto é incentivar o turismo, por meio do apoio à realização do Projeto intitulado "Incentivo ao Desenvolvimento do Segmento Turístico no Estado de Roraima".
ACORDAM os Ministros do Tribunal de Contas da União, reunidos em sessão da Primeira Câmara, ante as razões expostas pelo Relator, em:
9.1. considerar revel Kerima Silva Carvalho, para todos os efeitos, dando-se prosseguimento ao processo, com fundamento no artigo 12, § 3º, da Lei n. 8.443/92;
9.2. rejeitar as alegações de defesa apresentadas por Milton Cabral Moreira, José Manoel Pires Alves e pela Fundação L'Hermitage;
9.3 rejeitar as razões de justificativa apresentadas por Frederico Silva da Costa e por Edimar Gomes da Silva;
9.4. julgar irregulares as contas de Milton Cabral Moreira, José Manoel Pires Alves e da Fundação L'Hermitage, com fundamento nos artigos 1º, inciso I, 16, inciso III, alínea "c", § 2º, 19 e 23, inciso III, da Lei 8.443/1992, c/c os artigos 1º, inciso I, 209, inciso III, 210 e 214, inciso III, do Regimento Interno/TCU, condenando-os, solidariamente, ao pagamento das importâncias a seguir especificadas, atualizadas monetariamente e acrescidas dos juros de mora, calculadas a partir das datas discriminadas até a data da efetiva quitação do débito, abatida a quantia já recolhida, fixando-lhes o prazo de quinze dias, para que comprovem, perante o Tribunal, o recolhimento das referidas quantias ao Tesouro Nacional:
	Data da ocorrência 
	Valor Original (R$) 

	20/4/2011
	1.000.000,00 (Débito) 

	23/9/2013
	563.768,13 (Crédito) 

9.5. julgar irregulares as contas de Frederico Silva da Costa, Edimar Gomes da Silva e de Kerima Silva Carvalho, com fundamento nos artigos 1º, inciso I, 16, inciso III, alínea "b", 19, parágrafo único, e 23, inciso III, da Lei 8.443/1992 c/c os artigos 1º, inciso I, 209, inciso II, 210, parágrafo segundo, e 214, inciso III, do Regimento Interno/TCU;
9.6. aplicar, individualmente, a Milton Cabral Moreira, José Manoel Pires Alves e à Fundação L'Hermitage multa prevista no artigo 57 da Lei 8.443/1992 c/c o artigo 267 do Regimento Interno/TCU, no valor de R$ 900.000,00 (novecentos mil reais) , fixando-lhes o prazo de quinze dias, a contar da notificação, para que comprovem, perante o Tribunal (artigo 214, inciso III, alínea "a", do Regimento Interno do TCU) , o recolhimento da dívida aos ao Tesouro Nacional, atualizada monetariamente desde a data do acórdão proferido por este Tribunal até a do efetivo recolhimento, se paga após o vencimento, na forma da legislação em vigor;
9.7. aplicar, individualmente, a Frederico Silva da Costa, Edimar Gomes da Silva e a Kerima Silva Carvalho multa prevista no artigo 58, inciso II, da Lei 8.443/1992 c/c o artigo 268, inciso II, do Regimento Interno/TCU, nos valores abaixo descritos, fixando-lhes o prazo de quinze dias, a contar da notificação, para que comprove, perante o Tribunal (artigo 214, inciso III, alínea "a", do Regimento Interno do TCU) , o recolhimento da dívida ao Tesouro Nacional, atualizada monetariamente desde a data do acórdão proferido por este Tribunal até a do efetivo recolhimento, se paga após o vencimento, na forma da legislação em vigor:
	Responsável
	Valor (R$) 

	Frederico Silva da Costa
	60.000,00 (sessenta mil reais) 

	Edimar Gomes da Silva
	50.000,00 (cinquenta mil reais) 

	Kerima Silva Carvalho
	40.000,00 (quarenta mil reais) 

9.8. autorizar, desde logo, a cobrança judicial das dívidas, caso não atendidas as notificações, na forma do disposto no artigo 28, inciso II, da Lei 8.443/1992;
9.9. enviar cópia do Acórdão, bem como do Relatório e do Voto que o fundamentam à Procuradoria da República no Estado de Minas Gerais, nos termos do art. 16, § 3º da Lei 8.443/1992 c/c o artigo 209, § 7º, do Regimento Interno do TCU, para adoção das medidas cabíveis;
9.10. enviar cópia do Acórdão proferido, bem como do relatório e do voto que o fundamentam ao Ministério do Turismo e aos responsáveis.
Os embargantes aduzem omissão da decisão recorrida em razão dos seguintes argumentos: inexistência de premissas que ensejaram a imputação de dano ao Erário; ausência de nexo causal e de conduta culposa dos agentes; execução do objeto do convênio em conformidade com o plano de trabalho e o termo de referência, cujas obrigações gozam de presunção de legitimidade e conformidade por terem sido previamente aprovadas pelo Ministério do Turismo; excessivo rigor na responsabilização dos embargantes por outras impropriedades de caráter formal; ausência de justa ponderação da dosimetria da sanção pecuniária; prescrição quinquenal da pretensão ressarcitória e da pretensão punitiva.
Ao final, os recorrentes requerem conhecimento e acolhimento dos embargos declaratórios, atribuindo-lhes efeitos infringentes.
É o relatório.

Andreia Barroso Gonçalves (103.200/OAB-MG); Alécia Paolucci Nogueira Bicalho (60.929/OAB-MG); Rodrigo Molina Resende Silva (28.438/OAB-DF) e Daniel Soares Alvarenga de Macedo (36.042/OAB-DF).

Procurador Sergio Ricardo Costa Caribé.

TOMADA DE CONTAS ESPECIAL. CONVÊNIO. MINISTÉRIO DO TURISMO. PROJETO DE DESENVOLVIMENTO DO SEGMENTO TURÍSCO NO ESTADO DE RORAIMA. NÃO-CUMPRIMENTO DOS SERVIÇOS E PRODUTOS PREVISTOS NA PLANO DE TRABALHO. CITAÇÃO DO CONVENENTE E RESPECTIVOS DIRIGENTES. REJEIÇÃO. IRREGULARIDADE. DÉBITO E MULTA. AUDIÊNCIA DOS GESTORES DO MINISTÉRIO QUE APROVARAM A CELEBERAÇÃO DO AJUSTE SEM OBSERVAR OS REQUISITOS NORMATIVOS. AUDIÊNCIA. REJEIÇÃO. IRREGULARIDADE. MULTA. EMBARGOS DE DECLARAÇÃO. CONHECIMENTO. REJEIÇÃO. CIÊNCIA.

TOMADA DE CONTAS ESPECIAL (TCE)

Secretaria de Controle Externo de Tomada de Contas Especial (SecexTCE).

Trata-se de embargos de declaração opostos, conjuntamente, pela Fundação L´Hermitage, José Manoel Pires Alves e Milton Cabral Moreira ao Acórdão 2871/2022-TCU-Primeira Câmara.
A deliberação recorrida julgou irregulares as contas dos embargantes e os condenou, solidariamente, ao ressarcimento de dano ao Erário e, individualmente, ao pagamento de multa, em razão de impugnação total das despesas do Convênio 1402/2010, celebrado entre a União, por meio do Ministério do Turismo, e a Fundação L' Hermitage, cujo objeto é incentivar o turismo, por meio do apoio à realização do projeto intitulado "Incentivo ao Desenvolvimento do Segmento Turístico no Estado de Roraima".
A Fundação L´Hermitage e respectivos dirigentes, à época dos fatos, Milton Cabral Moreira e José Manoel Pires Alves, não lograram afastar a inexecução total do objeto do Convênio 1402/2010, tendo em vista a imprestabilidade dos serviços realizados e dos produtos gerados pela convenente, por não atenderem às expectativas do projeto.
O projeto apresentado pela convenente não albergava detalhamento de custos e da descrição completa de serviços, o que inviabilizou a verificação da adequação dos preços propostos ao mercado, bem como a correlação entre as demandas ou necessidades propostas pela convenente com a soluções esperadas. 
A Fundação L'Hermitage violou a caráter intuito personae do convênio que lhe permitiu não se submeter à licitação, por haver terceirizado a execução integral do objeto do ajuste, assumindo o risco integral de inadimplemento do ajuste por terceiro.
A convenente integralizou contrapartida por meio de serviços de administração e gerenciamento do projeto, o que é vedado pela Portaria Interministerial MPOG/MF/CGU 127/2008, a denotar ausência de interesse recíproco entre os partícipes do convênio.
Nesta feita, os embargantes alegam, em suma, omissão na decisão recorrida em não ter enfrentado os seguintes pontos: inexistência de premissas que ensejaram a imputação de dano ao Erário; ausência de nexo causal e de conduta culposa dos agentes; execução do objeto do convênio em conformidade com o plano de trabalho e o termo de referência, cujas obrigações gozam de presunção de legitimidade e conformidade por terem sido previamente aprovadas pelo Ministério do Turismo; excessivo rigor na responsabilização dos embargantes por outras impropriedades de caráter formal; ausência de justa ponderação da dosimetria da sanção pecuniária; prescrição quinquenal da pretensão ressarcitória e da pretensão punitiva.
Por fim, os recorrentes pugnam pelo conhecimento e acolhimento dos embargos declaratórios, bem como pela atribuição de efeitos infringentes.
Feito esse resumo, decido.
Conheço dos embargos de declaração, satisfeitos os requisitos de admissibilidade estabelecidos nos artigos 32, inciso II, 34, da Lei 8.443/1992.
No mérito, a deliberação embargada não padece dos vícios de omissão alegados pela defesa.  Em verdade, os recorrentes intentam pela estreita via dos declaratórios o reexame de conteúdo probatório, incabível na espécie recursal.
As prescrições da pretensão ressarcitória e da pretensão punitiva foram devidamente enfrentadas e refutadas nos fundamentos da decisão embargada, tendo por base a aplicação da Enunciado 282 da Súmula de Jurisprudência do TCU e a orientação jurisprudencial fixada no Acórdão 1441/2016-TCU-Plenário, por mim redigido.
Ante o exposto, rejeito os embargos de declaração e voto por que o Tribunal acolha a minuta de acórdão que ora submeto à apreciação do colegiado.
TCU, Sala das Sessões, em 21 de junho de 2022.
WALTON ALENCAR RODRIGUES 
Relator